最高法院民事判決　　　　　　　　　　　　　　　八十八年度台上字第一八九八號
　　上　訴　人　國防部中山科學研究院
　　法定代理人　陳友武
　　上　訴　人　丙○○
　　　　　　　　乙○○
　　共　　　同
　　訴訟代理人　陳長文律師
　　　　　　　　馮博生律師
　　　　　　　　蕭富山律師
　　被 上訴 人　甲○○
　　訴訟代理人　黃柏彰律師
右當事人間請求損害賠償事件，上訴人對於中華民國八十八年四月六日台灣高等法院
第二審更審判決（八十七年度上更(一)字第二六五號），提起上訴，本院判決如左：
    主  文
原判決廢棄，發回台灣高等法院。
    理  由
本件被上訴人主張：伊為東君實業工程行之實際負責人，於民國八十二年二月間承攬
上訴人國防部中山科學研究院（下稱中科院）龍園變電所之油漆工程，而於八十二年
二月二十一日率領員工至該所工作，中科院之員工即上訴人丙○○、乙○○疏於注意
，未告知施工地點何處有帶電，致伊遭高壓電擊傷，依民法第一百八十四條、第一百
八十八條及第一百九十三條規定，上訴人應負連帶賠償責任。伊所受損害為減少勞動
能力損失新台幣（下同）一千七百七十一萬九千五百零一元、醫藥費一百八十七萬七
千八百九十元、看護費三十二萬八千一百元，另得請求精神慰藉金五百萬元，共計二
千四百九十二萬五千四百九十一元等情，求為命上訴人連帶如數給付並加給法定遲延
利息之判決（第一審命上訴人連帶給付被上訴人三百五十一萬四千五百六十一元，及
其中三百零一萬七千一百四十三元自八十三年七月十九日起，其餘四十九萬七千四百
十八元自八十四年六月十三日起，均至清償日止，按年息百分之五計算之利息，駁回
被上訴人其餘請求，被上訴人就其敗訴部分，並未聲明不服）。
上訴人則以：丙○○及乙○○於施工前業將危險處所告知東君實業工程行之負責人郭
美鈴及工地負責人李進發，已盡告知義務，並無疏未告知情事。郭美鈴及李進發未將
之轉告被上訴人，致被上訴人遭高壓電擊傷，咎在郭、李二人，與上訴人無涉。又被
上訴人並非東君實業工程行之負責人，其以該行之利潤計算其減少勞動能力損失，難
謂有據。且其未支付看護費予郭美鈴，亦無受有看護費之損害可言等語，資為抗辯。
原審維持第一審所為上訴人敗訴部分之判決，駁回其上訴，係以：被上訴人就其主張
之事實，業據提出工程契約、診斷證明書、營業額申報書、醫藥費收據、統一發票等
件為證。上訴人雖以前揭情詞置辯。然查勞工安全衛生法第十七條第一項規定「事業
單位以其事業之全部或一部分交付承攬時，應於事前告知該承攬人有關其事業工作環
境、危害因素暨本法及有關安全衛生規定應採取之措施」，李進發為東君實業工程行
之使用人，丙○○曾將龍園變電所帶電之範圍及停電情形告知李進發，可認中科院已
盡上開法條所規定對於承攬人之告知義務。但查台灣電力公司訓練所印製之「變電運
轉與維護手冊」載明停電操作完畢後，應即作各項安全措施，如接地，以圍繩隔離有
無帶電區域，並於圍繩上懸掛「有電危險」紅色布旗明顯標幟等，然後通知工作總負
責人。該公司桃園區營業處亦稱：變電所停電工作於停電操作後，工作開始前，應將
工作範圍內機電設備圍以藍布帶以示安全區域，其附近有電部分圍以紅布帶以示警戒
，並以標示牌標示以策安全。對於高壓以上停電作業，停電工作負責人應於工作前向
所屬人員說明作業期間、作業內容、作業之電路及接近於此電路之其他電路系統，且
須指定監督人員負責指揮。丙○○、乙○○均係電氣專業技術人員，對於上開停電作
業事項尚難諉為不知。惟被上訴人爬上鐵架平台時，丙○○並未促請被上訴人注意，
丙○○顯未盡其監督義務。而丙○○、乙○○在現場所圍掛之紅、黃色相間之警告危
險三角旗，其位置在工作鐵塔下半部距離地面約一‧五公尺處，但該鐵塔除最上方Ａ
ＢＳ子上端帶電部分不需油漆外，其餘部分均需油漆，劉、邱二人未將該三角旗圍
掛於ＡＢＳ子上端帶電處之下方，而圍掛在油漆範圍之下半部，致無從辨認停電範
圍及帶電危險區域，其標示危險警告旗之位置，亦欠允當。丙○○、乙○○難辭過失
責任，應對於被上訴人負侵權行為損害賠償責任。中科院為丙○○、乙○○之僱用人
，應依民法第一百八十八條第一項規定與丙○○及乙○○連帶負損害賠償責任。上訴
人辯謂：丙○○、乙○○業將危險處所告知郭美鈴、李進發，已盡告知義務，郭美鈴
、李進發未將之轉告被上訴人，咎在郭、李二人，不能歸責予伊，伊毋庸對於被上訴
人負損害賠償責任等語，為無足採。關於損害額，被上訴人為歐冠油漆工程行之負責
人，該行八十一年度之利潤為八十四萬五千二百六十三元，被上訴人因本件事故減少
勞動能力之程度為百分之五三‧八三，每年減少之利潤為四十五萬五千零五元。被上
訴人為四十七年十二月一日生，算至其六十歲退休止，尚可工作二十五年又九月餘，
其減少勞動能力之損失共計九百十一萬六千八百七十八元，被上訴人請求其中之七百
九十三萬九千二百五十三元，並無不合。醫藥費部分，被上訴人共計可請求一百八十
七萬六千三百三十元。看護費部分，被上訴人之妻郭美鈴於被上訴人受傷住院期間照
顧其起居，所付出之勞力可評價為金錢，應認被上訴人因之受有看護費之損害，其金
額為三十二萬八千一百元。精神慰藉金部分，審酌一切情狀，被上訴人請求之金額以
四十萬元為適當。以上合計為一千零五十四萬三千六百八十三元。惟被上訴人於工作
前曾看見工作地點圍有黃色帶子，其疏於注意貿然進入該區域致遭高壓電擊傷，顯然
與有過失，應減輕上訴人賠償金額三分之二，故被上訴人可請求之金額為三百五十一
萬四千五百六十一元，其請求上訴人連帶給付該金額並加給法定遲延利息，為有理由
，應予准許等詞，為其判斷之基礎。
查丙○○、乙○○並非台灣電力公司之員工，何以應依台灣電力公司訓練所印製之「
變電運轉與維護手冊」及同公司桃園區營業處之意見行事，原審未予說明，遽以丙○
○、乙○○所為與上揭手冊及意見不符，即認其有過失，而應與中科院連帶對於被上
訴人負侵權行為損害賠償責任，難謂無判決不備理由之違法。上訴論旨，指摘原判決
不當，求予廢棄，非無理由。
據上論結，本件上訴為有理由，依民事訴訟法第四百七十七條第一項、第四百七十八
條第一項，判決如主文，
中      華      民      國    八十八    年      八      月    二十六    日
                              最高法院民事第四庭
                                  審判長法官  林  奇  福
                                        法官  許  朝  雄
                                        法官  陳  國  禎
                                        法官  李  彥  文
                                        法官  陳  重  瑜
      右正本證明與原本無異
                                              書  記  官
中      華      民      國    八十八    年      九      月      九      日
